【裁判字號】    95,重再,37
【裁判日期】    951114
【裁判案由】    確認公同共有關係存在等
【裁判全文】
臺灣高等法院民事判決                  95年度重再字第37號
再審原告    戊○○原名：邱奕.
再審被告    甲○○○
            丁○○
            乙○○
            丙○○
上列當事人間確認公同共有關係存在等事件，再審原告對於中華
民國94年8月10日本院94年度重上字第207號確定判決提起再審，
本院判決如下：
    主  文
再審之訴駁回。
再審訴訟費用由再審原告負擔。
    事實及理由
一、再審原告起訴主張：
  (一)兩造被繼承人邱東壁於84年5月19日與再審被告甲○○○至
    台灣台北地方法院辦理夫妻分別財產制，此有84年5月24日
    84北院登字第14149號公告可佐。故被繼承人邱東壁之精神
    狀況，自應以當時為斷。而邱東壁於84年5月12日、15日、
    19日三次將其所有若干房屋及土地贈與予甲○○○，惟贈與
    當時，邱東壁患有老年痴呆症，已喪失行為能力，故三次贈
    與應屬無效，有最高法院93年度台上字第486號判決（鈞院
    90年度重上更(一)字第110號）可按。而鈞院94年重上字第207
    號（下稱確定判決）審理再審被告甲○○○與邱東壁辦理夫
    妻分別財產制之時間即為84年5月19日，與上開三次贈與無
    效最末一次時間相同，同屬喪失行為能力而無效。
  (二)按確定判決之既判力，固以訴訟標的經表現於主文判斷之事
    項為限，判決理由並無既判力，但法院於判決理由中，就訴
    訟標的以外當事人主張之重要爭點，本於當事人辯論之結果
    ，已為判斷時，其對此重要爭點所提起之訴訟中，法院及當
    事人就該已經法院判斷之重要爭點法律關係，皆不得為相反
    之判斷或主張，始符合誠信原則。最高法院87年台上字第
    1029號、73年台上字第4062號判決意旨可資參照。而邱東壁
    與甲○○○係於84年5月19日辦理夫妻分別財產制，與前開
    贈與無效案之第三次贈與時間相同，則同一日發生之贈與行
    為當時邱東壁究有無受痴呆症影響而喪失行為能力，為該案
    主要唯一爭點，並經兩造（與本案之當事人完全相同）為辯
    論。則該案之認定，無論法院或當事人自應均受拘束，惟確
    定判決竟未受前揭贈與無效案之爭點效拘束，自有不適用最
    高法院有關爭點效判決之違法。且確定判決完全未斟酌再審
    原告以上開贈與無效案為證據方法，竟謂再審原告就此未為
    任何舉證，確定判決認定顯與證據資料不符。另老年痴呆症
    或有治療，惟僅能減緩惡化之速度，無法恢復原來之狀況。
    此乃醫學上必然知識。確定判決謂再審原告無法證明邱東壁
    於同意改用夫妻分別財產制之片斷時間係處於因老年痴呆而
    陷於精神耗弱之狀態，與醫學專業知識不符。爰依民事訴訟
    法第496條第1項第1款適用法規顯有錯誤，提起本件再審之
    訴。
    並聲明(一)鈞院94年度重上字第207號確定判決廢棄。(二)確認
    再審原告與再審被告等間就坐落台北市○○區○○段53之15
    地號，面積352.79平方公尺所有權全部及同區○○段第53之
    20地號土地，面積300平方公尺，所有權應有部分10萬分之
    16761，及同區○○段第44地號土地，面積660平方公尺，所
    有權全部，有公同共有關係存在。(三)再審被告甲○○○應將
    前項土地之所有權移轉登記為再審原告及再審被告五人公同
    共有。
二、再審被告未提出任何書狀供本院斟酌，無事實及聲明可資記
    載。
三、按再審之訴顯無再審理由者，得不經言詞辯論，以判決駁回
    之。民事訴訟法第502條第2項定有明文。
四、按「民事訴訟法第496條第1項第1款所謂適用法規顯有錯誤
    ，係以確定判決所適用之法規，顯然不合法律或與現尚有效
    之解釋或最高法院現尚有效之判例顯然違反者而言，並應以
    確定判決所認定之事實為基礎，以判斷其適用法規是否顯有
    錯誤」、「所謂適用法規顯有錯誤者，不包括漏未斟酌證據
    及認定事實錯誤之情形在內」、「事實審法院認定事實錯誤
    ，就當事人提出之事實及聲明之證據疏於調查，．．．僅生
    認定事實錯誤、調查證據欠周或判決不備理由之問題，當事
    人雖得於判決確定前，據為提起上訴之理由，究與適用法規
    顯有錯誤之情形有間，不得據以提起再審之訴」，最高法院
    84年台上字第2470號判決、63年台上字第880號判例、80年
    台再字第64號判決可資參照。
五、再審原告主張兩造被繼承人邱東壁於84年5月12日、15日、
    19日三次將其所有若干房屋及土地贈與予甲○○○，惟贈與
    當時，邱東壁患有老年痴呆症，已喪失行為能力，故三次贈
    與應屬無效，而贈與行為當時邱東壁究有無受痴呆症影響而
    喪失行為能力，為鈞院90年度重上更(一)字第110號、最高法
    院93年台上字第486號受理時主要唯一爭點，並經兩造（與
    原確定判決之當事人完全相同）為辯論。則該案之認定，無
    論法院或當事人自應均受拘束，惟確定判決竟未受前揭贈與
    無效案之爭點效拘束，自有不適用最高法院有關爭點效判決
    之違法。亦有最高法院87年台上字第1029號、73年台上字第
    4062號判決意旨可資參照云云，惟查：
    本院確定判決於理由九(二)業已敘明再審原告雖提出台北市立
    療養院91年3月21日北市療成字第09130215400號函，主張邱
    東壁自83年以後，因患有老年癡呆症欠缺辨識能力，於辦理
    上開分別財產制登記時，不具識別能力，上開分別財產制約
    定不生效力云云。惟甲○○○與邱東壁親自到原審法院登記
    處辦理，邱東壁本人並在財產清冊上簽名，經法院審查後予
    以公告，而辦理夫妻分別財產制登記完畢，顯見邱東壁並非
    陷於無意識或精神錯亂之情形，足見台北市立療養院上開函
    文之推定，與事實不符。且邱東璧曾於83年底至台灣台北地
    方法院檢察署83年偵字第25975號案件出庭作證，並經檢察
    官對其證詞採為有利於被告之證據，益證台北市立療養院之
    推定顯屬速斷，不能據此認定邱東壁於84年5月19日之精神
    狀況，係陷於無意識或精神錯亂之狀態等語。雖再審原告主
    張最高法院93年度台上字第486號判決認定甲○○○與邱東
    壁間84年5月12、15、19日三次贈與時無意思能力，贈與契
    約與移轉之物權行為均無效，並參諸最高法院87年台上字第
    1029號、73年台上字第4062號判決揭示之爭點效原理，本件
    確定判決未受前揭贈與無效案之爭點效拘束，係屬違法云云
    。惟上開裁判均非判例，與適用法規顯有錯誤係以確定判決
    所適用之法規，顯然不合法律或與現尚有效之解釋或最高法
    院現尚有效之判例顯然違反者不同，故再審原告主張確定判
    決未適用爭點效原理，為適用法規顯有錯誤云云，尚有誤會
    。再者，適用法規顯有錯誤者，不包括漏未斟酌證據及認定
    事實錯誤之情形在內，如前所述，本院確定判決認邱東壁並
    非陷於無意識或精神錯亂之情形，並認定台北市立療養院函
    文之推定，與事實不符且屬速斷，則原確定判決並非未斟酌
    贈與無效案，而係確認邱東壁並非陷於無意識或精神錯亂之
    情形而為判斷，縱原確定判決認定事實錯誤而與醫學專業知
    識不符，揆諸首揭法條規定，亦與適用法規顯有錯誤有間，
    從而，其執此提起本件再審之訴，為顯無理由，應予駁回。
六、據上論結，本件再審之訴顯無理由，依民事訴訟法第502條
    第2項、第78條判決如主文。
中    華    民    國    95    年    11    月    14    日
                    民事第十三庭
                        審判長法  官  陳昆煇
                              法  官  陳駿璧
                              法  官  李錦美
正本係照原本作成。
本裁定除以適用法規顯有錯誤為理由，並經本院許可外，不得再
抗告。如提起再抗告，應於收受後10日內委任律師為訴訟代理人
向本院提出再抗告狀。並繳納再抗告費新台幣１千元。
中    華    民    國    95    年    11    月    14    日
                              書記官  明祖全


司法院資訊處製作；財團法人民間司法改革基金會備份。
